臺灣臺北地方法院刑事判決　　　　　　　　　　　　　　九十年度易字第七一二號
　　公　訴　人　臺灣臺北地方法院檢察署檢察官
　　被　　　告　丙○○
　　指定辯護人　甲○
右列被告因恐嚇等案件，經檢察官提起公訴（九十年度偵字第四二三五號），甲○判
決如左：
    主  文
丙○○放火燒燬現供人使用之住宅，未遂，處有期徒刑貳年。緩刑肆年。
扣案鎌刀壹把、斧頭壹把、打火機壹個、汽油貳桶均沒收。
    事  實
一、丙○○因長期酗酒，自民國八十三年間起即斷續有聽幻覺與被害妄想等精神病症
    狀，罹有酒精性精神病，於八十九年十二月十一日下午八時二十分許，因受聽幻
    覺與被害妄想等精神病狀影響，對於外界事務之知覺、理會與判斷作用以及自由
    決定意思之能力已較普通人之平均程度明顯減退，致妄想以前老闆乙○○之小女
    兒打電話向其求救，故先在臺北市○○路加油站購買汽油兩桶，再攜持其所有鐮
    刀一把、斧頭一把、打火機一個及上開汽油二桶，至臺北市○○區○○路一六八
    巷五十八號二樓乙○○住處，以拜訪為由進入屋內，惟其在進入屋內後旋即將鐮
    刀、斧頭放在桌上，並將汽油傾倒於地，揚言稱：乙○○之大女兒把小女兒的頭
    壓在馬桶裡，乙○○小女兒打電話向其求救，故要來救她，要求乙○○把小女兒
    叫出來，又陳稱乙○○霸佔其財產，害伊妻離子散等語，再取出打火機作勢放火
    燒燬該現供人使用之住宅，並以此攜帶鐮刀、斧頭及放火燒屋以加害乙○○全家
    生命、身體、財產之事，恐嚇乙○○，令乙○○心生畏懼，致生危害於安全。嗣
    經乙○○藉故拖延時間，乙○○女兒俟機報警，後經警當場將丙○○逮捕，始未
    釀成災害。
二、案經臺北市政府警察局萬華分局報請臺灣臺北地方法院檢察署檢察官偵查起訴。
    事  實
一、右揭犯罪事實，業據被告丙○○於警訊、偵訊、甲○審理時坦承不諱，核與證人
    乙○○於警訊及甲○審理時證述情節相符，並有現場照片附卷及鐮刀一把、斧頭
    一把、打火機一個、汽油桶二個扣案可稽，被告自白與事實相符。被告之指定辯
    護人雖為被告辯護稱被告至被害人家中，本意是要拯救乙○○女兒，無放火該住
    宅以殺害蔡家人等事證足稽，無放火之主觀犯意等語，惟查，被告進入乙○○住
    處時旋即將汽油傾倒於地，該汽油可隨時引燃燒燬整戶住宅，應為被告所認識，
    惟被告仍決意為之，且被告已取出打火機作勢放火，僅因乙○○藉故拖延時間，
    乙○○女兒始得俟機報警逮捕被告一節，復經證人乙○○於警訊證述明確（見偵
    查卷第十四頁），則由上開被告行為，實難認被告僅意在恐嚇而無放火之故意。
    綜上所述，本件事證明確，被告犯行洵堪認定，應依法論科。
二、按刑法上之未遂犯係指已著手於犯罪行為之實行而不遂者而言，觀之刑法第二十
    五條第一項自明，又預備犯則指著手實行犯罪行為前之準備行為而言。上訴人手
    持汽油（以寶特瓶裝）二瓶，一瓶潑灑被害人所營商店之地上，並取出打火機，
    即已達於著手於放火之行為，故原判決認上訴人成立刑法第一百七十三條第三項
    、第一項之放火未遂罪，即無不合；上訴人既出以縱火燒燬住宅之故意，攜帶柴
    油乙桶，至被害人住宅，將柴油自客廳門縫傾倒入內，而柴油係一易燃性之物品
    ，其予引燃，足以釀成災害，要為其所能認識，乃猶決意為之，則其當已表現放
    火行為之外觀；其倒入之柴油，復可隨時引燃，客觀上應已具備燒燬住宅之危險
    之可能性，亦即已顯現「放火」構成事實之危險，當已達於手放火之實行階段
    ，最高法院八十一年度臺上字第九八七號、八十三年度臺上字第四二０一號刑事
    判決均可資參照。本件被告攜帶汽油桶至乙○○住處，並將汽油傾倒於地，且手
    持打火機作勢放火，依其行為外觀，顯已達於著手放火之行為，是被告已著手放
    火行為，並以此恐嚇乙○○，惟經警逮捕致未得逞，核係犯刑法第三百零五條恐
    嚇罪、同法第一百七十三條第三項、第一項放火未遂罪。公訴人起訴書就被告放
    火行為雖記載被告係犯刑法第一百七十三條第四項預備放火罪，惟業經公訴人於
    甲○審理時當庭變更起訴法條為刑法第一百七十三條第三項、第一項放火未遂罪
    ，併此敘明。被告所犯上開二罪間，有方法、結果之牽連關係，應依刑法第五十
    五條規定，從一重之放火未遂罪處斷。又被告所為係屬未遂犯，爰依刑法第二十
    六條之規定減輕其刑，故無期徒刑減為七年以上有期徒刑，有期徒刑則減輕其刑
    二分之一。再按精神耗弱人之行為得減輕其刑，刑法第十九條第二項定有明文。
    而刑法上之心神喪失與精神耗弱，應依行為時精神障礙程度之強弱而定，如行為
    時之精神對於外界事務全然缺乏知覺理會及判斷作用，而無自由決定意思之能力
    者，為心神喪失，如此項能力並非完全喪失，僅較普通人之平均程度顯然減退者
    ，則為精神耗弱，最高法院二十六年渝上字第二三七號著有判例可資參照。查被
    告為酒精性精神病患，發病已近六年，被告為本件放火、恐嚇行為斯時，確有受
    聽幻覺與被害妄想等精神病症狀影響之主觀陳述及客觀事證，故行為當時對於外
    界事務之知覺、理會與判斷作用以及自由決定意思之能力，已較普通人之平均程
    明顯減退，其精神狀態已達精神耗弱之程度，有臺北市立療養院九十一年一月十
    日北市療成字第０九一三００三一九００號函所附之被告精神鑑定報告書一份附
    卷可參，而被告於本件行為前，雖依其供承有飲用三分之一瓶的米酒，並經警酒
    精測試為零點五四毫克（見偵查卷第十二頁及第二十三頁酒精測試表），惟舊刑
    法第三十二條關於不得因酗酒而免除刑事責任之規定，已為現行刑法所不採，故
    如被告於尚未飲酒之先，即已具有犯罪之故意，其所以飲酒至醉，實欲憑藉酒力
    以增加其犯罪之勇氣者，固不問其犯罪時之精神狀態如何，均應依法處罰。假使
    被告於飲酒之初，並無犯罪之意圖，祇因偶然飲酒至醉，以致心神喪失，或精神
    耗弱而陷於犯罪，即難謂其心神喪失之行為仍應予以處罰，或雖係精神耗弱亦不
    得減輕其刑（見二十八年上字第三八一六號判例），本件被告與乙○○全家平日
    關係良好，業經證人乙○○證稱明確（見甲○九十年五月十四日訊問筆錄），則
    被告飲酒時並無犯罪意圖，但案發時確因飲酒，影響是非判斷、事實認定，甲○
    依被告於案發前後之行為表現及該鑑定結果，並參酌上開判例意旨，認被告行為
    當時對外界事物之判斷能力顯然低於一般人，而達於精神耗弱之程度，應酌予減
    輕其刑，並依法遞減之。爰審酌被告犯罪之動機、目的、手段、犯罪所生損害、
    犯罪後坦承犯行等一切情狀，茲量處如主文所示之刑，以示懲儆。末查，被告前
    因麻醉藥品管理條例案件，經臺灣板橋地方法院判處有期徒刑四月，如易科罰金
    以三百元折算一日確定，八十三年十二月二十九日易科罰金執行完畢，有臺灣高
    等法院檢察署刑案紀錄簡覆表附卷可稽，被告前受有期徒刑以上刑之宣告，執行
    完畢五年以內未曾受有期徒刑以上刑之宣告，經此教訓，當知警惕而無再犯之虞
    ，甲○審酌上情，並參酌被告因精神疾病致為本次犯行，犯後已持續至醫院治療
    ，有宏濟神經精神科醫院診斷證明書附卷可稽，因認本件刑之執行，以暫不執行
    為適當，爰併宣告緩刑肆年，以啟自新。
三、扣案之鐮刀一把、斧頭一把、打火機一個、汽油桶二桶，為被告所有，業據被告
    供承在卷（見甲○九十一年二月七日訊問筆錄），被告持上開物品用以恐嚇、放
    火燒燬現有人居住之住宅，上開物品為供被告犯罪所用之物，爰依刑法第三十八
    條第一項第二款宣告沒收之。
據上論斷，應依刑事訴訟法第二百九十九條第一項前段、刑法第一百七十三條第三項
、第一項、第三百零五條、第五十五條、第二十六條前段、第十九條第二項、第七十
四條第二款、第三十八條第一項第二款，判決如主文。
本案經檢察官林淑玲到庭執行職務
中      華      民      國      九十一    年    四      月    二十二    日
                                      臺灣臺北地方法院刑事第八庭
                                          法  官  鄭  佾  瑩
右正本證明與原本無異。
如不服本判決，應於判決送達後十日內向甲○提出上訴狀(應抄附繕本)。告訴人
或被害人如對於本判決不服者，應具備理由請求檢察官上訴，其上訴期間之計算
係以檢察官收受判決正本之日期為準。
                                          書記官  何  適  熹
中      華      民      國      九十一      年    五    月    八     日
附錄本案論罪科刑法條全文：
刑法第一百七十三條第三項、第一項：
放火燒燬現供人使用之住宅或現有人所在之建築物、礦坑、火車、電車或其他供水、
陸、空公眾運輸之舟、車、航空機者，處無期徒刑或七年以上有期徒刑。
失火燒燬前項之物者，處一年以下有期徒刑、拘役或五百元以下罰金。
第一項之未遂犯罰之。
預備犯第一項之罪者，處一年以下有期徒刑、拘役或三百元以下罰金。
刑法第三百零五條：
以加害生命、身體、自由、名譽、財產之事恐嚇他人，致生危害於安全者，處二年以
下有期徒刑、拘役或三百元以下罰金。
